【裁判字號】    99,易,411
【裁判日期】    990826
【裁判案由】    侵占
【裁判全文】
臺灣雲林地方法院刑事判決               99年度易字第411號
公  訴  人  臺灣雲林地方法院檢察署檢察官
被      告  甲○○
上列被告因侵占案件，經檢察官聲請簡易判決處刑（99年度偵字
第891 號），本院虎尾簡易庭認為不宜簡易判決處刑（99年度虎
簡字第142 號），改依通常程序審理，判決如下：
    主  文
甲○○無罪。
    理  由
壹、公訴意旨略以：
    被告甲○○於民國98年2 月25日下午，在臺北縣泰山鄉○○
    路○ 段351 巷16號1 樓，為不知情之朋友林玲（聲請簡易判
    決處刑書誤載為林鈴）搬家之際，明知林鈴並無使用電腦之
    習慣，搬家物品中不應有筆記型電腦存在，詎被告發現上址
    1 樓除林玲之搬家物品以外，尚有上址5 樓住戶乙○○所遺
    失之型號為F8SG，機身號碼為87NOAＺ000000000 之華碩牌筆
    記型電腦1 臺時，仍意圖為自己不法之所有，而侵占該遺失
    物，將之搬離上址1 樓，因認被告涉犯刑法第337 條之侵占
    遺失物罪嫌。
貳、按除簡式審判程序、簡易程序及第376 條第1 款、第2 款所
    列之罪之案件外，第一審應行合議審判，刑事訴訟法第284
    條之1 定有明文。本件被告所犯侵占遺失物案件，係屬刑事
    訴訟法第376 條第1 款所列最重本刑為3 年以下有期徒刑、
    拘役或專科罰金之罪之案件，依上開條文規定，第一審自毋
    庸行合議審判，先予敘明。
、檢察官提出之證據：
  一證人即被害人乙○○於99年4 月30日檢察官面前具結之證述
    筆錄。
  二丙○○於98年3 月10日之警詢筆錄。
  三證人丙○○於99年5 月14日檢察官面前具結之證述筆錄。
  四被告於99年3 月8 日、同年4 月30日、5 月21日於檢察官面
    前之供述筆錄。
肆、被告之辯解意旨略以：
    我在98年2 月25日有去臺北縣泰山鄉○○路○段351 巷16號
    5 樓幫友人林玲搬家，我幫她把東西搬到1 樓，搬運的東西
    中沒有筆記型電腦，但有1 臺液晶電視，放在冰箱後面，之
    後所有東西都搬到林玲位於臺北縣三重市的新住處，我沒有
    留下任何物品，也沒有侵占被害人之筆記型電腦。
伍、本院之判斷：
  一證據能力部分：
    (一)按被告以外之人於偵查中向檢察官所為之陳述，除顯有不
      可信之情況者外，得為證據，刑事訴訟法第159 條之1 第
      2 項定有明文。檢察官在偵查中對被告以外之人所為之偵
      查筆錄，性質上屬傳聞證據，惟刑事訴訟法規定檢察官代
      表國家偵查犯罪、實施公訴，依法其有訊問被告、證人及
      鑑定人之權，證人、鑑定人並須具結，而實務運作時，檢
      察官偵查中向被告以外之人所取得之陳述，原則上均能遵
      守法律規定，不致違法取供，其可信度極高。職是，被告
      以外之人前於偵查中已具結而為證述，除反對該項供述得
      具有證據能力之一方，已釋明「顯有不可信之情況」之理
      由外，不宜遽指該證人於偵查中之陳述不具證據能力。證
      人丙○○、乙○○於檢察官面前之證述筆錄，係檢察官令
      其等以證人身分具結後所為之證述，有證人結文各1 份附
      卷可稽，被告未提及檢察官在訊問時有不法取供之情形，
      亦未釋明上開證人之證述有何顯不可信之情況，依上開規
      定，上開證人在檢察官面前之證述筆錄，自得作為本案證
      據使用。
    (二)次按被告以外之人於檢察事務官、司法警察官或司法警察
      調查中所為之陳述，與審判中不符時，其先前之陳述具有
      較可信之特別情況，且為證明犯罪事實存否所必要者，得
      為證據，刑事訴訟法第159 條之2 定有明文。被告認丙○○於98年3 月10日之警詢筆錄係傳聞證據無證據能力。丙○○、於本院審理時業已到庭具結作證，其證述之內容與
      前揭警詢筆錄之內容雖有不符，然檢察官並未釋明其於警
      詢時之陳述有何較審判中可信之特別情況，自難認有證據
      能力。
  二證明力部分：
    (一)按犯罪事實應依證據認定之，無證據不得認定犯罪事實；
      不能證明被告犯罪者，應諭知無罪之判決，刑事訴訟法第
      154 條第2 項、第301 條第1 項分別定有明文。再事實之
      認定應憑證據，如未能發現相當證據，或證據不足以證明
      ，自不能以推測或擬制之方法，為裁判之基礎。又認定不
      利於被告之事實，需依積極證據，茍積極證據不足為不利
      於被告事實之認定時，即應為有利於被告之認定，更不必
      有何有利之證據。且刑事訴訟上證明之資料，無論其為直
      接證據或間接證據，須達於通常一般人均不致於有所懷疑
      ，而得確信其為真實之程度，始得據為有罪之認定，若其
      關於被告是否犯罪之證明未能達此程度，而有合理性懷疑
      之存在，致使無從形成有罪之確信，根據「罪證有疑，利
      於被告」之證據法則，即不得遽為不利被告之認定，其以
      情況證據（即間接證據）斷罪時，尤須基於該證據在直接
      關係上所可證明之他項情況事實，本乎推理作用足以確證
      被告有罪，方為合法，不得徒憑主觀上之推想，將一般經
      驗上有利被告之其他合理情況逕予排除（最高法院76年臺
      上字第4986號、32年度上字67號判例意旨參照）。另按告
      訴人之告訴，係以使被告受刑事追訴為目的，其指訴是否
      與事實相符，仍應調查其他證據，以資審認，即須藉由補
      強證據之存在，以增強或擔保告訴人陳述之證明力，必被
      害人所述被害情形，無瑕疵可擊，且就其他方面調查，又
      與事實相符，始足據為有罪判決之基礎（最高法院52年臺
      上字第1300號判例、87年度臺上字第2176號、81年度臺上
      字第3539號判決意旨參照）。又意圖為自己或第三人不法
      之所有，而侵占遺失物、漂流物或其他離本人所持有之物
      者，處500 元以下罰金，刑法第337 條定有明文。是該罪
      之成立，須以行為人以為自己或第三人不法之所有之主觀
      意圖，認知財物係他人遺失、漂流或離本人所持有，並予
      以侵占入己。
    (二)被告於98年2 月25日下午，至臺北縣泰山鄉○○路○段35
      1 巷16號5 樓友人林玲住處，協助林玲將物品自5 樓搬運
      至1 樓，並將行李堆置於1 樓等待搬家公司車輛等情，業
      據證人丙○○於檢察官面前及本院審理時之證述明確，且
      為被告所自承，應堪認定為真實。
    (三)證人即告訴人乙○○於檢察官面前雖具結證稱：我在98年
      2 月25日失竊電腦1 臺、3 本書和1 臺光碟機，當日晚上
      我和同棟住戶講起，很多人也表示他們東西被偷，丙○○
      就告訴我，25日（筆錄誤載為24日）下午，她看見被告手
      裡拿著1 臺筆電，在1 樓大門口等搬家公司的人，還說被
      告一看到她就把筆電放在要搬走的行李上，她注意到那臺
      筆電很新，有多看幾眼，我聽了馬上去網路上列印我失竊
      的同型筆電影像給丙○○看，她說就是她看到的筆電。證
      人乙○○於本院審理時則證稱：98年2 月我是住在臺北縣
      泰山鄉○○路○ 段351 巷16號5 樓，5 樓另有2 位租戶，
      1 個住套房，另1 人就是與被告同住之林玲，98年2 月25
      日晚上7 點半發現我1 臺筆記型電腦、港幣7 千多元及名
      牌錶不見了，電腦廠牌是ASUS，型號為F8SG，外型如臺灣
      板橋地方法院檢察署98年度真字第13484 號卷第11頁之照
      片所示，筆電上沒有貼標籤或作任何記號，沒有看序號，
      只看外觀無法判斷電腦是否為我所有，電腦有外接1 個小
      滑鼠，形狀與一般滑鼠相同，只是比較小；後來在倒垃圾
      時，大家談到最近很多失竊案，丙○○加入談話，我說我
      丟了1 臺電腦，丙○○就說她有看到1 臺很像我丟掉的電
      腦，她剛好回來，目擊被告他們在等搬家公司，有一些東
      西在走道上，她個性雞婆，覺得這棟樓搬家也要幫忙留意
      一下，就注意看有哪些東西，她說比較明顯的就是電腦，
      比較新，也有看到1 個小滑鼠，放在樓層走道上一堆行李
      上面，我上網把電腦外型印出來給丙○○看，問她是否為
      這臺電腦，她說是等語。由上開證人乙○○之證述，可知
      乙○○並未目擊被告為林玲搬家之過程及被告持有筆記型
      電腦之情形，僅係聽聞丙○○轉述，實為傳聞陳述，其陳
      述因涉及自身與丙○○之知覺、記憶、表達瑕疵，於證人
      乙○○轉述丙○○所言內容，證人乙○○是否能真確瞭解
      丙○○之真意，是否真實地陳述丙○○之意思，均有疑問
      ，是證人乙○○之證述，即難逕採為對被告不利之證述。
      再者，證人乙○○於檢察官面前證稱丙○○看見被告手持
      該筆記型電腦，並未敘及電腦有外接滑鼠，然於本院審理
      時則證稱丙○○看見該筆電置於一堆行李上，另有外接小
      滑鼠，是證人乙○○就丙○○所稱目擊筆記型電腦放置之
      位置及有無外接滑鼠，證述前後不一，難謂可採。
    (四)證人丙○○雖於99年5 月14日在檢察官面前雖具結證稱：
      我當時住在6 樓，98年2 月25日下午我在1 樓電梯看到5
      樓住戶1 對情侶要搬家，電梯口前放很多東西，其中有1
      臺筆記型電腦放在電梯門口，25日晚上電腦和行李就全部
      搬走了；5 樓另1 位房客乙○○隔天遇到我說她失竊1 臺
      筆記型電腦，我就說昨天有看到那對情侶搬走的東西裡有
      1 臺筆記型電腦，她就去列印她的筆記型電腦網路上的影
      像讓我看，我看了以後認為和我在電梯口看到的那部電腦
      外型、顏色相當類似，簡直是一模一樣等語。然於本院審
      理時則證稱：乙○○是16號5 樓房客，被告和1 個女子住
      在該棟4 樓還是5 樓，有一天晚上7 點多我搭電梯下來要
      出門，看到被告和1 個女孩搬了很多東西放在1 樓電梯門
      口，走出電梯口時，我有用眼睛稍微瞄一下，看到棉被、
      枕頭、衣服，還有幾箱紙箱，另外有1 臺電腦放在大門旁
      ，沒有注意電腦表面上有無寫上廠牌，只看到整個框是黑
      色的，沒有外接器材，只有1 臺電腦放在地上，我沒有特
      別注意看，乙○○證稱我比較雞婆，有探來探去地上擺的
      東西並不正確，後來乙○○說她遺失一臺電腦，隔天印1
      張電腦的圖，問我看到的是否是這臺，我告訴她我不能確
      定該電腦是否為她的，我無法確定給我看的照片與看到的
      電腦是否一模一樣；被告他們東西擺在電梯口，住戶進出
      都會看到，晚上7 點多上班的住戶大部分都回來了。嗣後
      經本院提示臺灣板橋地方法院檢察署98年度偵字第13484
      號卷第11頁照片供證人丙○○辨識，證人丙○○則改稱：
      我看到的外型與該照片上之電腦不一樣，是如同法庭被告
      席上液晶螢幕正面未打開之樣子，即正面黑黑的，旁邊有
      黑色的框，不像筆記型電腦是蓋著的，我看到的是液晶螢
      幕不是筆記型電腦。
    (五)從而，證人丙○○雖於檢察官面前證稱其於電梯口目擊之
      「電腦」與乙○○列印ASUS廠牌，型號F8SG之筆記型電腦
      外型、顏色十分類似，近乎相同。然於本院審理經交互詰
      問後，證人丙○○即改稱並未看清該「電腦」之外觀，僅
      知道顏色為黑色，無法確認該「電腦」外觀是否與乙○○
      遺失之筆記型電腦相同，嗣經本院提示乙○○所提供ASUS
      廠牌，型號F8SG之筆記型電腦之照片與證人丙○○，證人
      丙○○更證稱其所看到之機器並無筆記型電腦之上蓋，外
      觀如法庭所擺設之液晶螢幕，其所看到的應係液晶螢幕，
      而非筆記型電腦。是證人丙○○目擊放置於1 樓電梯口旁
      之機器究為筆記型電腦抑或液晶螢幕，前後證述有很大之
      歧異。被告另供稱其幫林玲搬運之物品中有一臺液晶電視
      ，電視正面有一排框為黑色，旁邊則為銀色框，該臺電視
      搬運至1 樓後置於冰箱後方之地上，證人丙○○所稱看到
      之機器外型，與被告所述液晶電視外型亦有些許類似，實
      難排除丙○○誤認該液晶電視為筆記型電腦之可能。
    (六)又丙○○居住於該棟大樓6 樓，並將7 樓出租予其他房客
      ，其與被告、林玲互不相識，甚而無法確認被告與林玲係
      4 樓或5 樓住戶，亦據證人丙○○於本院審理時證述屬實
      ，該大樓顯出租予許多房客，則房客退租搬家應屬常見，
      被告與林玲搬家時亦僅將東西堆置於1 樓電梯口，並無遮
      掩或異於常態之情形，而當日晚上7 時許丙○○目擊被告
      與林玲搬家時，尚未得知該棟住戶有遭竊之情形，則丙○○應無任何理由會特別注意被告與林玲搬家之物品，是證
      人丙○○於本院審理時證稱其僅係在出電梯口至大門間不
      經意掃視被告2 人置於1 樓之行李，應較合乎常情，證人
      乙○○所證丙○○較為雞婆，特別注意看被告2 人之行李
      云云，難謂可採。丙○○既係隨意一瞥，依其所述，該機
      器係置於地上，則丙○○能否看清楚該機器外型、特徵，
      而得確認與乙○○遺失之筆記型電腦相同，實令人懷疑。
      再者，乙○○遺失之筆記型電腦於正面中央印有「ASUS」
      字樣，清晰可見，有該型筆記型電腦照片1 張存卷可參，
      然證人丙○○於本院審理時卻證稱：沒有注意電腦表面上
      有無寫上廠牌，正面黑黑的，旁邊有黑色的框，不像筆記
      型電腦是蓋著的。是證人丙○○所稱該機器之外觀實與乙○○遺失之筆記型電腦不同，其於檢察官面前證稱所看到
      之電腦與乙○○遺失之電腦幾乎一模一樣，不足採信。
    (七)退步言之，縱認丙○○所目擊之機器係乙○○遺失之同型
      筆記型電腦，惟乙○○所有之筆記型電腦並貼標籤或做任
      何記號，與市售之同型筆記型電腦外型均相同，未確認電
      腦序號前，亦無法辨識是否為乙○○所有之該筆記型電腦
      ，亦據證人乙○○於本院審理時證述明確。則丙○○僅係
      匆然一瞥該部機器，根本未看到該機器之序號，自難僅憑
      該機器之外型與乙○○遺失之筆記型電腦外型相似，逕認
      該機器即為乙○○遺失之筆記型電腦。
    (八)依檢察官聲請簡易判決處刑書犯罪事實之記載，被告係於
      協助林玲搬家時，發現搬家物品中有非林玲所有之筆記型
      電腦，即予以侵占入己。則被告主觀上如何得知該筆記型
      電腦並非林玲所有，而係他人遺失之遺失物，檢察官並未
      提出任何證據足資證明。再者，被告與林玲將所有行李先
      搬運至1 樓暫放，等待搬家公司車輛，而依證人丙○○所
      述，該機器放置之地方係1 樓電梯口，為該樓住戶出入均
      會經過之處，被告與林玲搬家之時間為晚上7 點多，更係
      上班族住戶下班出入之時間，被告如知悉該機器係他人遺
      失之物而欲侵占入己，豈敢甘冒遭他人發現之風險，將機
      器放置於住戶出入必經之道？被告另辯稱：當天搬運至1
      樓之物品，最後均請搬家公司搬至林玲位於臺北縣三重市
      之新住處，被告並未留下任何東西。證人丙○○目擊之過
      程，亦係被告與林玲將5 樓之物品搬運至1 樓暫放，等待
      搬家公司車輛，至物品遭搬家公司車輛載走後，係運至何
      處？被告有無將部分物品留供己用，證人丙○○均未目擊
      ，而無法證明，是檢察官認被告將該機器侵占入己，即無
      證據可明。
    (九)從而，檢察官所舉上開證據，均無法證明被告有侵占乙○○遺失之筆記型電腦之行為。故檢察官所提出之證據，或
      其指出證明之方法，未能使本院之心證達到確信其為真實
      之程度，就被告有無侵占遺失物之犯行，仍有合理懷疑之
      存在，揆諸前揭法條及判例意旨，應為無罪判決之諭知。
陸、適用之法律：
    刑事訴訟法第452 條、第284 條之1 、第301 條第1 項。
本案經檢察官陳宏瑋到庭執行職務
中    華    民    國    99    年    8     月    26    日
                  刑事第七庭    法  官  楊欣怡
以上正本證明與原本無異。
如不服本判決，應於收受判決後10日內向本院提出上訴書狀，並
應敘述具體理由；其未敘述上訴理由者，應於上訴期間屆滿後20
日內向本院補提理由書（均須按他造當事人之人數附繕本）。「
切勿逕送上級法院」。
                                書記官  王雪招
中    華    民    國    99    年    8     月    26    日

司法院資訊處製作；財團法人民間司法改革基金會備份。
